【裁判字號】    89,上訴,1723
【裁判日期】    890608
【裁判案由】    貪污治罪條例等
【裁判全文】
臺灣高等法院刑事判決                      八十九年度上訴字第一七二三號
    上  訴  人  乙○○
    即 自訴 人
    被      告  甲○○
                丙○○
右上訴人因被告等違反貪污治罪條例等案件，不服臺灣臺北地方法院八十九年度自字
第五四號，中華民國八十九年四月十四日第一審判決，提起上訴，本院判決如左：
    主      文
上訴駁回。
    理      由
一、自訴意旨略以：(一)被告甲○○為前臺灣省建築師公會臺北市連絡處主任，於民國
    六十九年一月十六日涉嫌侵占公款新臺幣（下同）七千萬元潛逃出境，所席捲之
    款項當中，包括會員福利基金、學術研究會、會員所捐獻之自強愛國基金及代收
    之設計費；又臺北市建築師公會第十一屆監事，依該會章程第二十條規定，監督
    理事會執行大會決議案、稽核該會之財務收支及帳項報告時，發現該會「長期愛
    國國防基金」捐獻案疑似騙局，該會前理事長即被告甲○○疑涉侵占，經查系爭
    捐獻案源於「4.11.該會第四屆第一次會員大會續會決議」，迄今其財務收支未
    完全公開徵信，且理事會對該捐獻案之繼續、停止或修正，均未向會員交待，又
    六十七年十二月三十日第三屆理事長即被告甲○○、常務理事王濱等人，曾以案
    發時由該會代收、保管之設計費暫收款（臺北市建築師公會統一代收會員業務酬
    金）代墊，共計六百萬元充作「自強愛國基金」捐款，呈繳國防部，而國防部並
    非行政院「自強愛國基金」統籌小組，且該會之會計憑證查無國庫掣發之該六百
    萬元捐款收據，被告甲○○向「委託該會代收、代管設計費」之全體會員強徵募
    款，顯已違反統一捐募運動辦法第五條第二款「管理人不得向被管理人勸募」之
    規定，且於六十七年十二月三十日被告甲○○即已代墊六百萬元，但「系爭捐款
    」之籌措方式，卻遲至六十八年四月十一日才獲該會第四屆第一次會員大會續會
    （第七案）決議通過，又依該會「民國六十八年度代收設計費總帳」顯示，六十
    八年一月四日至六十八年四月十一日期間，該會即已向會員強行苛徵抵帳；又被
    告甲○○與王濱等人，於六十七年十二月三十日未經會員大會決議，即率隊以其
    公務經手之代收設計費暫收款，代墊充作「自強愛國基金」捐獻，顯然違反統一
    捐募動辦法第六條「應募人除民營事業經理人外，概不得以非個人所有之財物認
    捐」之規定；被告甲○○另涉嫌向會員苛徵（攤派凡11.以前入會會員為認捐
    對象，每位之最低基本額為五千元，另訂最低標準額之計算公式，強制每位會員
    以五千元加上最低標準額之和為認捐最低額，安排會務人員按制定額度把關扣抵
    ），供作抵銷先前以代收設計費代墊費代墊之六百萬元捐獻款，以及後續之長期
    愛國國防基金籌措款，顯然違反統一捐募運動辦法第四條第一款規定。(二)前社會
    局第一科科長丙○○督導該會「長期愛國國防基金」捐獻案時，違反臺北市捐募
    運動管理辦法第五條至第九條、第十二條、第十三條、第十五條至第十七條、第
    十九條之規定，未確實督導該項基金之募集、存儲、動支及查核；復自12.起
    迄4.11.前後期間包庇甲○○、王濱等人以其公務經手之代收設計費暫收款代墊
    新台幣六百萬元充作自強愛國基金捐獻，事後再向會員強行苛徵抵帳，查社會局
    並非財政部所指定之代收捐款機構，被告丙○○決行並由社會局發函，嘉許臺北
    市建築師公會向社會局繳交自強救國基金，顯然不合法理，經自訴人於核帳，遍
    查該會會計憑證，迄未找到前述由社會局所轉交之財政部甲種經收捐獻款項收據
    。(三)六十七年十二月三十日上午，被告甲○○及吳爾烈等一行，前往國防部呈繳
    省、市公會所捐獻自強救國基金一千二百萬元，由副參謀總長馬安瀾、副主任廖
    祖述接受，然依當時行政院長孫運璿發表談話指出，於國庫設立自強救國基金專
    戶，存儲各界捐款，將由國防部以最有效的方式作為國防建設之用，另依行政院
    會議決議，由內政部、國防部、財政部、主計處等有關部會首長成立小組，統籌
    自強救國基金之保管、徵信與運用，並由財政部公佈自強救國基金專戶存儲辦法
    ，明揭為便利繳款起見，經洽請中央銀行委託台灣銀行及所屬分枝機構和各郵局
    代收捐款，並由各該機構每三日彙送中央銀行，換發統一捐獻收據，該基金經收
    之捐款，並將由財政部每旬公告徵信，然經遍查歷年財政部公報刊載之國庫自強
    救國基金專戶公告，並未曾發現有關臺北市或臺灣省建築師公會之捐款獻金登錄
    云云。
二、按犯罪之被害人得提起自訴，刑事訴訟法第三百十九條第一項定有明文；惟刑事
    訴訟法上所稱之犯罪被害人，係指因犯罪而直接受害之人而言，最高法院六十八
    年台上字第二一四號判例可資參照。又案件時效已完成者，應諭知免訴判決；另
    不得提起自訴而提起者，應諭知不受理判決；且不受理之判決及免訴判決，得不
    經言詞辯論為之，此項規定於自訴程序亦準用之，刑事訴訟法第三百零二條第二
    款、第三百零七條、第三百三十四條及第三百四十三條分別定有明文。經查：
    (一)自訴人乙○○自訴被告甲○○就臺灣省建築師公會自強救國基金部分涉有侵占
      及背信罪嫌部分，依其自訴狀所載事實，應認被告甲○○係犯刑法第三百三十
      六條第二項之業務侵占罪及第三百四十二條之背信罪。經查，自訴人乙○○確
      為臺灣省建築師公會會員，固據自訴人提出會員證書為證，然查，臺灣省建築
      師公會業已辦理法人登記，此有內政部八十九年三月十三日台（八九）內中社
      字第八九一一五二０號函在卷可稽，是自訴人所自訴之侵占及背信罪嫌縱係屬
      實，其犯罪之直接被害人亦應為臺灣省建築師公會，而自訴人縱因此受有損害
      ，亦屬間接被害人。
    (二)臺北市建築師公會之會址位於臺北市○○路○段五十一號十三樓，尚未辦理法
      人登記，此有內政部八十九年三月十三日台（八九）內中社字第八九一一五二
      ０號函在卷；又該公會並無聲請法人設立登記資料，亦有原審法院登記處八十
      九年三月二十七日八九法登字第四六八號函附卷可稽；且自訴人乙○○為臺北
      市建築師公會會員，前確曾繳交自強救國基金，雖據自訴人提出會員證書及捐
      獻徵信錄為證，自足證自訴人確為該部份犯罪之直接被害人，而得提起自訴。
      然查，本件自訴人乙○○自訴被告甲○○就臺北市建築師公會自強救國基金部
      分涉有侵占及背信罪嫌，依其自訴狀所載事實，認被告甲○○係犯刑法第三百
      三十六條第二項之業務侵占罪及第三百四十二條之背信罪。然依刑法第三百三
      十六條第二項及第三百四十二條之規定，該二罪之最重本刑均為五年以下有期
      徒刑，依刑法第八十條之規定，其追訴權於十年內不行使即消滅。而本件自訴
      人自訴被告甲○○就此部分所涉之侵占及背信犯行，其犯罪時間依自訴狀所載
      係於六十七年十二月三十日，又自訴人於原審八十九年一月十七日調查中亦自
      承被告甲○○係於六十六年至六十九年間於該公會任職，而自訴人迄至八十九
      年一月三日，始向原審法院具狀提起本件自訴，有自訴狀上原法院收文戳記在
      卷可憑，是其自訴被告甲○○就前揭臺北市建築師公會自強救國基金涉嫌業務
      侵占、背信罪嫌之追訴權時效，均業已完成。
    (三)自訴人雖以被告丙○○右揭行為，涉有貪污治罪條例第四條第一項罪嫌，而提
      起自訴。然查，瀆職罪所保護之法益，為公務員對國家服務之忠信規律及國家
      之法益，縱其犯罪結果，於私人權益不無影響，但其直接被害者仍為國家法益
      ，而非私人權益，個人縱受損害，亦屬間接之被害，即不得提起自訴。是自訴
      人並非所指訴被告丙○○瀆職行為之直接被害人，依法即不得提起自訴。
三、原審法院經審理結果，對自訴人所指訴被告甲○○、丙○○右揭行為，分別為自
    訴不受理、免訴之判決，且均依法不經言詞辯論為之，經核原審判決認事用法均
    無違誤。自訴人雖以渠確有向臺灣省建築師公會繳交自強愛國基金之證明，原審
    法院未再傳喚自訴人即為判決，尚有未合云云，而提起上訴；惟查，自訴人縱確
    曾向臺灣省建築師公會繳交前開捐獻款項，且該款項連同會員福利金、學術研究
    費、設計費為當時任職臺北市連絡處之人員侵占、或有背信之行為，然本件臺灣
    省建築師公會既業已取得法人資格，則犯罪行為之直接被害人仍為該公會，至於
    繳交款項之會員，僅屬間接被害人，是自訴人執上開理由，指摘原審判決不當而
    提起上訴，為無理由；又本件係對原審諭知免訴、不受理之判決上訴，本院認上
    訴人所為上訴為無理由，爰不經言詞辯論逕為判決。
據上論斷，應依刑事訴訟法第三百六十八條、第三百七十二條判決如主文。
中     華     民     國    八十九   年       六       月       八       日
                             臺灣高等法院刑事第十七庭
                                 審判長法  官  陳  正  雄
                                       法  官  許  錦  印
                                       法  官  林  勤  純
右正本證明與原本無異。
如不服本判決應於收受送達後十日內向本院提出上訴書狀，其未敘述上訴之理由者並
得於提起上訴後十日內向本院補提理由書（均須按他造當事人之人數附繕本）。
                                       書記官  賴  思  華
中     華     民     國    八十九   年       六       月      十二      日


司法院資訊處製作；財團法人民間司法改革基金會備份。
